ACORDAO-COMPLETO-2332245

ACÓRDÃO 961/2019 ATA 14/2019 - PLENÁRIO

VISTOS, relatados e discutidos estes autos de Relatório de Auditoria realizada no âmbito do Fiscobras 2016, na execução das obras de construção da Segunda Ponte do Guaíba, objeto do Contrato 316/2014, que tem como contratado o Consórcio Ponte do Guaíba, no valor de R$ 649.622.699,00 (data base 1/3/2013) ;
ACORDAM os Ministros do Tribunal de Contas da União, reunidos em Sessão do Plenário, ante as razões expostas pelo Relator, em:
9.1. determinar ao Departamento Nacional de Infraestrutura de Transportes - DNIT, com fundamento art. 43, inciso I, da Lei 8.443/1992 e art. 250, inciso II, do Regimento Interno do TCU, que adote, no prazo de 60 (sessenta) dias, providências com vistas a incluir em seus normativos internos a obrigação de que seja exigido dos projetistas, durante a fase de elaboração dos anteprojetos e projetos básicos que subsidiarem processos licitatórios, a análise comparativa de custos entre soluções viáveis de fundações em obras de Pontes Rodoviárias, de modo a atender plenamente o disposto no art. 9, da Lei 12462/2011, bem como atender a jurisprudência do TCU proferida por meio do Acórdão 796/2012-TCU-Plenário;
9.2. dar ciência ao Departamento Nacional de Infraestrutura de Transportes - DNIT, com fundamento no art. 7º da Resolução-TCU 265/2014, de que a ausência de análise devidamente fundamentada e motivada, com base em referências oficiais e com análise crítica sobre a composição dos serviços unitários para que seja possível a autorização da subdivisão de etapas entre fabricação e colocação/cravação de elementos pré-fabricados nas contratações feitas com base no Regime Diferenciado de Contratação - RDC, afronta o disposto no § 2º, do art. 42 e art. 75 do Decreto 7581, e § 3º, do art. 9, da Lei 12.462/2011;
9.3. dar ciência ao Departamento Nacional de Infraestrutura de Transportes - DNIT, com fundamento no art. 7º da Resolução-TCU 265/2014, sobre a falta de clareza acerca das responsabilidades da contratada na execução da produção habitacional nos projetos de reassentamento definitivo da população atingida pelo empreendimento, identificada no Edital do RDC 537/2013 e no Contrato, o que afronta o disposto no art. 9, § 2º, inciso I, alínea "a", da Lei 12.242/2011 (RDC) , com vistas à adoção de providências internas que previnam a ocorrência de outras semelhantes;
9.4. comunicar ao DNIT, ao Consórcio Ponte do Guaíba e à Engevix Engenharia e Projetos S.A. da presente deliberação;
9.5. arquivar os presentes autos, nos termos do art. 237, parágrafo único, c/c o art. 250, inciso I, do Regimento Interno do/TCU.

Auditoria realizada com o objetivo de fiscalizar a execução das obras de construção da Segunda Ponte do Guaíba, nas BRs 116/290/RS.

Departamento Nacional de Infraestrutura de Transportes.

3. Interessados/Responsáveis:
3.1. Interessado: Congresso Nacional (vinculador).
3.2. Responsáveis: Consórcio Ponte do Guaíba (20.131.086/0001-07); Delmar Pellegrini Filho (XXX.704.260-XX); Engevix Engenharia e Projetos S. A. (00.103.582/0001-31); Fabio Pessoa da Silva Nunes (XXX.591.402-XX); Pedro Luzardo Gomes (XXX.223.600-XX); Roger da Silva Pegas (XXX.106.550-XX); Tarcísio Gomes de Freitas (XXX.777.838-XX).

13.1. Ministros presentes: José Mucio Monteiro (Presidente), Walton Alencar Rodrigues, Benjamin Zymler, Augusto Nardes, Aroldo Cedraz (Relator), Raimundo Carreiro, Ana Arraes, Bruno Dantas e Vital do Rêgo.
13.2. Ministros-Substitutos presentes: Augusto Sherman Cavalcanti, Marcos Bemquerer Costa, André Luís de Carvalho e Weder de Oliveira.

ACORDAO-COMPLETO-2386835

Acórdão 1339/2020 - Plenário

AROLDO CEDRAZ

Trata-se de Relatório de Auditoria realizado no Departamento Nacional de Infraestrutura de Transportes (DNIT) , no período de 9/5/2016 a 3/6/2016, que teve como objetivo fiscalizar a execução das obras de construção da Segunda Ponte do Guaíba, objeto do Contrato 316/2014, que tem como contratado o Consórcio Ponte do Guaíba.
2.	Nessa fase processual, examina-se as respostas às oitivas do DNIT, da empresa Engevix e do Consórcio Ponte do Guaíba, contidas na proposta de encaminhamento do Relatório de Fiscalização 224/2016 (Peça 52, p. 3839) , que foi realizada pela Secretaria de Controle Externo no estado do Rio Grande do Sul (SEC- RS) , conforme instrução que reproduzo como parte deste Relatório:
	"[...] HISTÓRICO
3.	A auditoria em tela foi realizada com o objetivo de fiscalizar a execução das obras de construção da Segunda Ponte do Guaíba, e fez parte do Fiscobras 2016.
4.	Constaram no Relatório de Fiscalização 224/2016 (peça 52) os seguintes achados de auditoria: Adoção de solução antieconômica das fundações previstas no anteprojeto licitado - Item III.1 (peça 52, p. 9) ; Antecipação de pagamento - Item III.2 (peça 52, p. 22) ; Paralisação e/ou atraso decorrente de falta de falta de previsão orçamentária - item III.3 (peça 51, p. 26) ; Falta de definições e/ou previsão inadequada para a execução e a elaboração dos projetos de reassentamento na fase preparatória no processo licitatório - III.4 (peça 52, p. 32) .
5.	Como encaminhamento, foi proposta a oitiva do DNIT e da empresa Engevix (projetista) no que tange ao achado de auditoria III.1, e do DNIT e do Consórcio Ponte do Guaíba sobre os achados de auditoria III.2 e III.3. Sobre a falha identificada no item III.4, foi proposta e emissão de ciência ao DNIT.
6.	Após a anuência do supervisor à peça 53, da Unidade Técnica Responsável à peça 54, da Unidade Especializada (SeinfraRodovia) às peças 55 e 56, preliminarmente, foram emitidas as oitivas em conformidade com o Despacho do Ministro Relator à peça 57.
EXAME TÉCNICO
7.	As oitivas e as respectivas manifestações foram emitidas, conforme quadro abaixo: 
	Destinatário
	Achados
	Ofício oitiva 
	Resposta oitiva (peça) 

	Consórcio Ponte do Guaíba
	III.2 e III.3
	Ofício 1689/2016-TCU/SECEX-RS, de 14/9/2016 (peça 60) .
	Peça 88

	Engevix Engenharia SA
	III.1
	Ofício 1690/2016-TCU/SECEX-RS, de 14/9/2016 (peça 61) .
	Peça 83

	Departamento Nacional de Infraestrutura de Transportes - DNIT.
	III.1, III.2, III.3
	Ofício 1691/2016-TCU/SECEX-RS, de 14/9/2016
	Peça 86

8.	Na sequência, passa-se à análise das oitivas, organizadas com base nas irregularidades apontadas no relatório de fiscalização.
III.1 Adoção de solução antieconômica das fundações previstas no anteprojeto licitado
9.	Na sequência serão objetos de análise as manifestações do DNIT e da empresa Engevix, que elaborou o anteprojeto de engenharia, sobre a irregularidade supra.
9.1.	Síntese do apontamento: Anteprojeto de engenharia para o RDCi foi elaborado com solução de fundação em estacas escavadas, a qual teria um custo de R$ 200 milhões superior a solução com estacas pré-moldadas. Não houve cotejo das soluções possíveis durante a elaboração do projeto. Não houve prejuízo ao erário pois a empresa vencedora apresentou proposta com solução de estacas pré-moldadas com desconto superior aos R$ 200 milhões.
Manifestação do DNIT (peça 86) 
10.	O órgão respondeu a oitiva por meio dos Memorandos 1084/2016/SR/RS (peça 86, p. 2) , de 04/10/2016, 3102/2016/DIR (peça 86, p. 45) , de 20/10/2016 e nº 2362/2016/DPP (peça 86, p. 61) , de 05/10/2016, por meio do qual a Superintendência Regional no Estado do Rio Grande do Sul e Diretorias de Infraestrutura Rodoviária e de Planejamento e Pesquisa, respectivamente, manifestaram-se sobre o achado em tela  (III.1) .
11.	No Memorando 1084/2016/SR/RS (peça 86, p. 2) foram apresentados os seguintes arrazoados:
11.1.	A obra teria sido licitada com base no projeto de referência, com todos os elementos previstos legislação vigente (Art. 6°, inciso IX da Lei de Licitações e Art. 2°, inciso IV da Lei do RDC) .
11.2.	Foram atendidos todos os dispositivos do art. 12 da Lei 8666/1993 no que tange à segurança, funcionalidade, economia na execução, possibilidade de emprego de mão de obra, facilidade de execução, adoção de normas técnicas e impacto ambiental.
11.3.	Os projetos de engenharia rodoviária, encerram, sempre, uma solução global, a qual, dentro da ótica técnico-financeira, constitui uma otimização relativa, com base em condicionantes à época de sua elaboração e pelo prazo fixado para seu desenvolvimento.
11.4.	Tendo em conta a alta diversificação e o vulto das decisões de projeto, sabe-se que é passível de alta flexibilização, ainda mais em uma obra desse porte. Registrou que mesmo assim o projeto teve elevado grau detalhamento, tal como teria constado no próprio relatório 224/2016 da Secex-RS.
11.5.	Citou manifestação do Ministro Ubiratan Aguiar, desta Corte de Contas, nos autos do TC Processo 013.971/2001-7, sobre a possiblidade de alteração dos projetos básicos nos aspectos qualitativos e quantitativos (peça 86, p. 3) .
11.6.	Foi exposto que a solução de projeto era comumente utilizada, e assim foi proposta para possibilitar maior competitividade e isonomia entre os participantes, em que, no âmbito do RDC foi aberta a possiblidade de se apresentar soluções alternativas tecnicamente adequadas, de menor prazo e de menor custo.
11.7.	Tendo em vista que a modalidade RDC integrado possibilita a oferta de soluções alternativas, o Consórcio vencedor, por meio de novos estudos de OAE (Obras de Arte Especiais) , com base nas atuais condições de mercado, formação profissional de sua equipe, disponibilidade de equipamentos e financeira, dentre outras, alterou a solução licitada das fundações de todos os seguimentos de Obras de Arte, conjuntamente com outras inovações de projeto,  e conseguiu ofertar um valor de 213 milhões de reais menor do que o orçamento sigiloso da licitação.
11.8.	Explicitou que a redução no preço ofertado pelo Consórcio, de R$ 213 milhões, foi menor do que a redução calculada pelo TCU, de R$ 200 milhões.
11.9.	Elencou que a própria fiscalização identificou como adequada a solução apresentada.
12.	No Memorando 3102/2016/DIR (peça 86, p. 45) , o DNIT apresentou a seguinte observação:
Nesse sentido, em complementação ao que foi respondido por aquela Coordenação Geral, essa Diretoria entende que o item "a", por se tratar de questões referentes ao anteprojeto, compete a Superintendência Regional, pois o anteprojeto utilizado na Licitação foi elaborado por aquela Setorial. 
13.	No Memorando nº 2362/2016/DPP, foram apresentadas as seguintes manifestações e entendimentos:
13.1.	Para melhor responder à oitiva identificada, no Memorando nº 2362/2016/DPP informou que "com base no Contrato nº 1.153/2014, a cargo do consórcio AccentureDynatest-Grupo 5, solicitou o assessoramento do Consórcio para que procedesse um analise dos apontamentos, com o fito de auxiliar aquela Coordenação na resposta apresentada".
13.2.	Com base nisso, expôs que na modalidade RDCi é permitido nos projetos elaborados pela contratada a apresentação de metodologias diferenciadas de execução.
13.3.	Também expôs que as soluções previstas no anteprojeto eram viáveis tecnicamente, principalmente por estarem sendo desenvolvidas a nível de anteprojeto.
13.4.	O relatório do consórcio AccentureDynatest encontra-se à peça 86, p. 66.
13.5.	Na conclusão do Relatório supra constou (peça 86, p. 7475) :
Neste cenário, a análise orçamentária realizada demonstrou que o desconto ofertado pela contratada foi equivalente à redução de custos verificada através da metodologia utilizada pelo TCU, quando observada a troca de solução de infraestrutura. No entanto, em relação a este quesito, o próprio órgão de controle afirma que não houve caracterização de dano ao erário.
No que diz respeito à maior competitividade entre os participantes da licitação, é importante ressaltar que, no contexto dos documentos utilizados como referência para a elaboração da Nota Técnica, verifica-se a igualdade de informações ofertadas aos mesmos, visto que todos tiveram acesso ao Edital de Licitação e ao Anteprojeto disponibilizado para o certame.
Estudos adicionais, que podem implicar na redução dos lances e no aumento da competitividade dos participantes, devem ser de iniciativa das próprias concorrentes e não cabe ao DNIT o controle de tal processo, especialmente no que diz respeito à modalidade do RDCi.
Além disso, ratifica-se que, nas concorrências via RDCi, a subjetividade inerente ao processo de construção da matriz de risco implica em coeficientes de ponderação distintos para as análises estatísticas, uma vez que a importância dada aos elementos constituintes da matriz de risco pode ser diferente, quando analisada pela ótica da contratante ou da contratada.
Desta forma, tais considerações podem implicar em maiores ou menores riscos de um determinado fato ocorrer, causando impactos positivos ou negativos nos orçamentos, tanto para a contratante quanto para a contratada. Por consequência, acarretam modificações que podem se tornar substanciais quando analisados os lances iniciais ofertados nas concorrências. 
Manifestação da Projetista, empresa Engevix Engenharia S.A (peça 83) 
14.	Em sua manifestação, especificamente na conclusão (peça 83, p. 30) , a empresa Engevix apresenta o entendimento de que o anteprojeto não representa uma solução "antieconômica" como decorrente da solução de fundação adotada, principalmente ao se considerar o contexto de um projeto inserido no âmbito de uma contratação integrada.
15.	Explicitou que o anteprojeto buscou afastar qualquer risco a que pudesse estar submetida a Administração Pública, e que o projeto buscou trazer segurança, solidez e adequado dimensionamento de modo que os licitantes pudessem, em condições de igualdade, verificar com precisão os riscos que pretendiam ou não assumir.
16.	Tendo em vista os diversos argumentos apresentados, na sequência será exposto um apanhado dos principais tópicos abordados que levaram à conclusão supra.
17.	Em síntese, expôs que (peça 83, p. 3) :
17.1.	(i) a metodologia adotada é solução técnica adequada no âmbito de um anteprojeto;
17.2.	(ii) que a adoção de solução mais econômica pelo Consórcio contratado em nada confronta essa adequação, na medida em que implica a assunção de riscos que não poderiam ser eleitos no anteprojeto;
17.3.	(iii) que a previsão de um anteprojeto e a modificação da metodologia eleita quando da elaboração do projeto básico e executivo, em RDC na modalidade de ·contratação integrada, são a consolidação da eficiência do regime adotado, e a comprovação da regularidade na execução de ambas as contratações.
18.	No que tange ao item (i) , após expor que para comparar a economicidade de determinada solução deveriam ser observados os critérios de dimensionamento, execução, desempenho e segurança, afirmou que (peça 83, p. 4) :
Nesse contexto, a ENGEVIX desenvolveu seu trabalho orientada pela premissa de que, na fase de anteprojeto, o projetista e responsável técnico pela sua elaboração deve recomendar soluções, tanto de concepção estrutural quanto de fundações, que poderão oferecer não somente o menor custo isoladamente, mas menores incertezas quanto ao dimensionamento, menor risco construtivo, maior probabilidade de desempenho adequado e menores riscos quanto à segurança da obra, pois desta maneira serão minimizadas as incertezas.
 (...) 
Mas, acima de tudo, é dever do projetista evitar nesta fase, com os dados disponíveis, a recomendação de soluções que possam implicar riscos desnecessários à Administração Pública.
 (...) 
Sendo assim, é normal e desejável que, frente às incertezas inerentes a esta fase de projetos, durante a elaboração de um anteprojeto, sejam tomadas decisões conservadoras, a fim de preservar o erário de riscos de prejuízo com situações imprevistas e/ou com necessidade de reparos.
19.	Sobre o afirmado no relatório sobre o projeto estar quase a nível de Projeto Básico, teceu as seguintes considerações (peça 83, p. 5) : 
No entanto, quando o projeto em desenvolvimento mudou de escopo (de projeto básico para um anteprojeto) , de fato, muitas informações já haviam sido coletadas, mas ainda havia muito por fazer.
Conforme enunciado no Relatório Final do Projeto Básico (documento nº RLBR.116.RS-023-931-064-100=0 - item 4.1.5. - Considerações Finais sobre o Mapeamento Geológico-Geotécnico) havia grande variação na resistência e na constituição granulométrica dos sedimentos nos sentidos vertical e horizontal na área em que seriam realizadas as fundações, levando ·a grande variabilidade nas propriedades geotécnicas. Essa informação é corroborada no item 2.5, Considerações Finais sobre o Mapeamento Geológico-Geotécnico do Memorial Descritivo dos Estudos Geológicos-Geotécnicos, documento nº MDBR.116.RS-023-725-064-1 OO-FL01.
Em virtude desta variabilidade a ENGEVIX recomendou que na etapa de Projeto Executivo a investigação geotécnica deveria ser intensificada, conforme se verifica da transcrição do referido item.
'4.1.5. CONSIDERAÇÕES FINAIS SOBRE O MAPEAMENTO GEOLÓGICO - GEOTÉCNICO (...) A investigação geotécnica realizada possibilitou um entendimento adequado da área e a identificação de situações geológicogeotécnicas que implicam em riscos ao projeto e devem ser melhor investigadas para a etapa de projeto executivo. (grifamos - pg. 29 relatório RL-BR.116RS-023-931-064-100=0) .'
20.	Após ressalvar que o projeto era mais condizente a um anteprojeto, passou a aboradar pontos específicos dos parágrafos do Relatório de Fiscalização.
21.	Sobre os "estacões" (estacas escavadas previstas em projeto) exigirem equipamentos de grande porte, peça 83, p. 6:
Parágrafo 42: Quando à afirmação de que os estacões "exigem equipamentos de grande porte e envolvem procedimentos especiais de execução dominados apenas por grandes empresas especializadas em fundações", evidencia-se que há no mercado nacional diversas empresas especializadas com equipes e equipamentos disponíveis para a execução desta solução de fundação, dentre as quais podemos citar: ROCA FUNDAÇÕES, BRASFOND, FUNDESP, COSTA FORTUNA, GEOFIX, ANSON, GEOFUND entre outras. Nesse sentido, veja-se:
22.	Sobre a menção em relatório acerca da falta de maior detalhamento sobre a solução adotada em fundação e sobre a falta de estudo de alternativas (peça 83, p. 10-11) :
Parágrafo 48: Com todo o respeito, a afirmação de que 'a memória justificativa do anteprojeto descreve a escolha da fundação adotada de forma extremamente lacônica e simplista' merece ser revista de maneira cautelosa. O Memorial Descritivo dos Estudos Geológicos e Geotécnicos (documento nº MD-BR-116.RS-023-725-064-100=FL01) , apresenta descrição pormenorizada das características geológicas do subsolo local e a Memória de Cálculos das Fundações (documento nº MC-BR.116.RS-023-725-064-100=FL01) , apresenta as estimativas de capacidade de carga para todas as sondagens disponíveis, para todos os trechos da obra, não devendo ser, desta maneira, considerada como simplista. A memória de cálculos teve o tratamento que este anteprojeto requeria, devido ao porte da obra e, com o devido respeito, o detalhamento e extensão das informações expostas esta memória não pode ser considerada simplista ou lacônica.
Parágrafo 49: Não foi apresentado um estudo de alternativas, pois na fase de anteprojeto não foi identificada uma solução de fundação tecnicamente equivalente àquela apresentada pela ENGEVIX e, portanto, não caberiam análises econômicas e financeiras de soluções que não foram julgadas adequadas sob o ponto de vista técnico, em virtude da abrangência limitada do escopo de um anteprojeto e da modalidade de licitação em que inserido.
23.	Sobre as características do solo e os riscos de dimensionamento (peça 83, p. 11) :
Parágrafo 57: Esclareça-se que, de maneira geral, a presença de camadas arenosas, quando apresentam resistência crescente gradualmente com a profundidade tornam vantajosa a adoção de estacas pré-moldadas de concreto. Porém, no caso específico, esta não é a situação que se vislumbrava na fase de anteprojeto, pois foram identificadas heterogeneidades significativas em termos de compacidade das camadas arenosas e, até mesmo, camadas de pedregulhos de diversas granulometrias, além da presença de blocos de rocha imersos na camada sedimentar, o que significaria que a adoção da solução em estacas pré-moldadas poderia implicar riscos de dimensionamento, riscos construtivos e riscos de desempenho. Portanto, a presença de camadas arenosas compactas não deveria ser considerada, a priori, como uma vantagem à adoção de estacas pré-moldadas, podendo até mesmo se tornar uma desvantagem quando da execução da obra.
Parágrafo 59: Ressalte-se que, normalmente as condições de concretagem das estacas pré-moldadas são vantajosas quando comparadas com as condições de concretagem dos estacões, quando executadas em ambiente fabril, o que não ocorre no presente caso, pois as estacas estão sendo confeccionadas no canteiro. Mas isto não significa que as estacas pré-moldadas estão livres de possibilidade de falhas. Não se deve esquecer que as estacas pré-moldadas podem apresentar trincas e fissuras quando do processo de cura, o que exige evidentemente um controle executivo que permita eliminar da frente de serviço as estacas eventualmente defeituosas. Além disso, as estacas pré-moldadas podem sofrer danos de instalação, especialmente quando consideradas as condições severas de cravação às quais estariam e estarão submetidas neste caso específico. Essa decisão, assim, somente poderia ter sido adotada pelo contratado, ciente dos riscos e custos a ela inerentes.
Parágrafo 60: A técnica de execução de estacões é fartamente conhecida e dominada pelo meio técnico especializado. De fato, há a possibilidade de falhas construtivas, como há em qualquer atividade de engenharia. Para investigar eventuais falhas construtivas e corrigi-las, o ensaio mais comumente utilizado realmente é o cross hole, de praxe no meio técnico. No entanto, a adoção de estacas pré-moldadas igualmente não é uma atividade isenta da possibilidade de falhas, pois as estacas podem cisalhar durante a cravação, podem sair do prumo correto e podem dar "nega" antes de terem atingido a capacidade de carga adequada, por conta de interferência de cravação o que ocorre no caso em análise conforme explicitado nas justificativas do parágrafo 65. Quando uma dessas interferências ocorre, é necessário abandonar a estaca defeituosa e cravar outra, ou outras, em seu lugar, buscando-se manter a distribuição de cargas por estaca originalmente prevista. Neste caso específico, poderia haver necessidade de cravação de duas ou até quatro estacas adicionais, dependendo da posição da estaca danificada em relação ao bloco de fundação, podendo, inclusive, demandar revisão na armação do bloco a fim de preservar a correta distribuição de cargas. Assim, a correção de eventuais falhas executivas durante a cravação de estacas pré-moldadas também implicaria custos elevados e eventuais atrasos no cronograma da obra, razão pela qual, considerando o regime de contratação integrada para o qual foi destinado o anteprojeto, a sua adoção reside no critério do contratado, que assume todos os riscos inerentes ao maior ou menor custo que seria incorrido, a depender das condições de execução enfrentadas.
Parágrafo 61: A presença de camadas de solos moles pode impor a ocorrência de atrito negativo nas estacas pré-moldadas, pois a cravação provoca o amolgamento destas camadas moles. Este fenômeno consome parte da carga útil das estacas, tornando necessário prever uma quantidade maior de estacas para compensar o atrito negativo gerado. Não se desconhece que a cravação das camisas metálicas também pode perturbar e amolgar os solos moles. Porém, o atrito gerado entre a superfície metálica e o solo mole é menor do que o atrito gerado entre a superfície de concreto e o solo mole. Desta maneira, a presença de camadas de solo mole e muito mole não significa necessariamente uma vantagem para a adoção de estacas pré-moldadas, podendo, inclusive, significar uma desvantagem em função da possibilidade de geração de maior atrito negativo. Mais uma vez, trata-se de uma escolha atribuída ao contratado, para a execução da obra em regime de contratação integrada", apto a gerenciar os riscos inerentes ao método por ele eleito, partindo da premissa de que todas as atividades de engenharia carregam em si maior ou menor grau de risco.
24.	Com relação ao controle de qualidade (peça 83, p. 12) :
É fato também que tais ensaios seriam mais onerosos para os estacões do que para as estacas pré-moldadas. No entanto, ressalta-se que o número de ensaios necessário é proporcional à quantidade de estacas executadas. Na avaliação da ENGEVIX, cada um dos apoios centrais necessitaria de 16 estacões ou de 72 estacas pré-moldadas, ou seja, apesar de cada ensaio em si ter um custo menor, deveriam ser feitos em quantidade muito superior, deixando este fato de ser uma vantagem para a solução de estacas pré-moldadas.
25.	Após apresentar as considerações finais do anteprojeto sobre o mapeamento geológico - geotécnico à peça 83, p. 1314, expôs o seguinte entendimento (peça 83, p. 15) :
Além da transcrição acima, são apresentados no ANEXO A deste documento, os boletins das sondagens SMPT-01, SMPT-03, SPPT-05 feitas para a investigação dos apoios centrais. Com esses boletins, verifica-se que dos cinco apoios previstos, três apresentaram indícios de que poderiam ocorrer interferências durante a cravação das estacas.
Observando, como exemplo, as sondagens SPPT-05 (que têm como característica geológico-geotécnica: coluna d'água de 9m, mais 8m de argila orgânica, mais 4m de areia fina pouco compacta, mais uma camada de argila pouco compacta, sucedida por uma camada de areia fina até encontrar uma camada de areia grossa com pedregulhos) , pode-se afirmar que, até a profundidade de 25m, o atrito lateral na estaca é ínfimo e a estaca pré moldada de concreto ficaria imersa em um meio muito flexível/fluído e ainda submetida às correntes da lâmina d'água na sua porção superior. Neste caso teríamos a ocorrência de camada rígida na ponta da estaca durante a cavação, aumentando o risco de a estaca flambar ou cisalhar, risco esse que não deveria ser contemplado no anteprojeto.
 (...) 
Além dos apoios centrais, este fato também ocorreu nos demais trechos da obra, como pode ser evidenciado pelas sondagens SPPT-30, SPB-13, SPC-07 E SPC-13. Dados os esforços horizontais considerados na fase de projeto, para a solução de estacas pré-moldadas poderia ser necessária a cravação de estacas inclinadas, que seriam potencialmente muito mais sensíveis às falhas de execução, sendo que a cravação de novas estacas inclinadas no lugar das estacas danificadas poderia, inclusive, demandar a alteração da geometria dos blocos de fundação.
26.	Sobre a assunção de riscos na adoção de estacas pré-moldadas na fase de anteprojeto (peça 83, p. 16) :
A ENGEVIX, ciente de sua responsabilidade técnica, julgou que estes fatos representavam um risco que não deveria ser assumido na fase de anteprojeto, para a hipótese de adoção da solução de estacas pré-moldadas, em razão do risco de quebras durante a cravação, em número e posições tais que poderiam implicar custos expressivos para as novas cravações; risco de atrasos e custos adicionais para rearranjo estrutural dos blocos de fundação; e risco de que algumas destas quebras, ocorrendo em profundidades próximas da cota prevista para nega, poderiam não ser percebidas. Nesse contexto, a adoção dessa solução representaria, naquela fase de anteprojeto, um risco de prejuízo ao erário que não deveria e não precisava ser assumido.
Parágrafo 66: Por todas as razões de ordem técnica aqui expostas, entende-se que a questão não deve ser analisada unicamente do ponto de vista econômico. Frente à responsabilidade técnica envolvida, deve ser analisada primeiramente dos pontos de vista de exequibilidade, segurança e confiabilidade.
27.	No que tange ao parágrafo 67 do Relatório de Fiscalização, ressalvou que as comparações entre pontes deveriam ter sido feitas com obras do mesmo porte. As pontes mencionadas no relatório possuem um porte bem menor do que as do projeto atual, a qual, quando comparadas com obras do mesmo porte (nova ponte sobre o Rio Negro (Manaus, AM) , ponte sobre o Rio Jacuípe (Feira de Santana, BA) e a nova ponte sobre o Canal das Laranjeiras (Laguna, SC) , apresentam fundações em que também foram empregadas estacas escavadas de grande diâmetro.
28.	A seguir faz considerações sobre o fato de o TCU alegar que poucas empresas especializadas trabalham com estacas escavadas, mas apresenta apenas uma empresa que trabalha com estacas cravadas, o que seria uma desvantagem na fase de anteprojeto.
29.	Nesse sentido apontou que (peça 83, p. 20) :
Parágrafos 74 e 75: Enfatize-se que a solução em estacas pré-moldadas somente poderia ter sido adotada na fase de execução das obras pela vencedora do RDC. A indicação dessa solução na fase de anteprojeto não era recomendada, de fato, porque, apesar das informações então conhecidas que permitiam avaliar tecnicamente a possibilidade de sua adoção, somente o contratado poderia assumir os riscos inerentes à utilização de estacas pré-moldadas, levando em consideração seus custos potencialmente inferiores, desde que a solução funcionasse como prevista. Esses custos seriam diversos no caso de insucesso durante a execução da obra, considerando os fatores de risco apresentados. Nesse exato cenário, caberia realmente ao contratado avaliar, no momento do detalhamento dos projetos, se assumiria ou não esse risco relativo aos custos. Em função da responsabilidade técnica e considerando as boas práticas da engenharia, esta avaliação de riscos e, principalmente, a decisão de aceitá-los não cabe ao projetista.
Parágrafos 76 e 77: Com todo o respeito, a afirmação não se sustenta, porque deve ser levado em consideração que as pontes existentes apresentam um porte menor do que a nova ponte, exceto no trecho de alargamento. Portanto, as pontes apontadas não são um parâmetro de comparação adequado. Além disso, as pontes existentes foram feitas com estacas tipo Franki e não estacas pré-moldadas de concreto. Essas estacas, também de deslocamento, são mais robustas à cravação do que as estacas pré-moldadas de concreto. Acrescentese que as estacas do tipo Franki, apesar de mais robustas, na presença de blocos de rocha imersos na camada de areia também não seriam possíveis de ser cravadas e poderiam apresentar os mesmos problemas executivos que levaram a ENGEVIX a não adotar a solução de estacas pré-moldadas de concreto.
30.	Traçando um resumo de comparação entre as soluções, afirmou (peça 83, p. 20) :
Ainda, tratando-se de comparativo de custos entre soluções de fundações, deveriam ser considerados outros aspectos e serviços envolvidos e não somente o custo das estacas, tais como:
¿ Face à maior quantidade de estacas, quando empregadas do tipo pré-moldadas, a área abrangida pelo canteiro de obras teria um acréscimo considerável, bem como, seu tempo de ocupação;
¿ Os blocos de fundação teriam suas dimensões aumentadas exponencialmente, com consequente consumo adicional de concreto, aço e fôrmas;
¿ O período de execução dos serviços acarretaria um prazo dilatado; e
¿ Diferentemente do afirmado no parágrafo 101 do Relatório do TCU, com todo o respeito, o apoio náutico seria muito superior, face aos acréscimos de quantidades de estacas, do volume de concreto, do peso de aço e das fôrmas a serem transportados e aplicados nas fundações.
Análise
31.	Num primeiro momento, registre-se que, por si só, o fato de o projeto licitado ser diferente do projeto apresentado pela vencedora não foi objeto de apontamento no Relatório de Fiscalização. No Relatório de Fiscalização não houve nenhum apontamento a este fato específico, ou ainda de que não fosse possível a alteração das soluções de projeto na modalidade RDCi.
32.	Também não foi objeto de apontamento a suposta não observância de algum dispositivo obrigatório das leis e normativos que regem o RDC nesse sentido específico.
33.	Em resumo, o apontamento consiste em expor que a solução adotada pela vencedora era passível de se ter sido adotado inicialmente como referência no projeto que serviu de base à realização do certame, ou ao menos ter sido analisada quanto aos seus custos durante a análise de alternativas.
34.	Para tanto, constou no relatório que na fase de elaboração projeto base não houve um confronto, pela Administração, sobre as diferenças de custos entre a solução apresentada com estacas escavadas (projeto base) , e as estacas pré-fabricadas cravadas, solução que viria a ser posteriormente proposta pela empresa vencedora do certame.
35.	No relatório foi exposto, em substancial detalhamento, que a mera alteração da fundação permitiria uma redução aproximada de 200 milhões de reais no orçamento base. 
36.	Além disso, em nenhum momento constou a afirmação de que determinada solução seria de simples adoção pelas empresas a serem contratadas.
37.	Pelo contrário, o próprio porte da obra, o volume de recursos aportados, as soluções de engenharia possíveis, as interferências de projeto e tantos outros condicionantes, demandam que as empresas tenham elevada capacidade técnica para a sua execução, independe da solução adotada.
38.	Em síntese, o entendimento inicial que o Relatório de Fiscalização expõe é que, se a solução de estacas pré-moldadas e cravadas, retro quantificada em R$ 200 milhões a menor, fosse apresentada já no projeto básico (ou anteprojeto) , provavelmente isso traria uma maior garantia de que as empresas apresentassem valores inferiores nas suas propostas, com base numa solução mais otimizada.
39.	Para tanto, basta vislumbrar dois cenários possíveis. Num primeiro, já é apresentado um projeto com a adoção das estadas pré-moldadas, e com um orçamento, ainda que sigiloso, elaborado com base nessa solução. Nesse cenário, para apresentarem suas propostas, no exíguo prazo de 45 dias, as empresas já teriam a sua disposição um elevado número de informações de projeto para fazê-lo, ou ainda, até de otimizá-lo. Além disso, a Administração já começaria o processo licitatório com um valor limite de aceitação de propostas R$ 200 milhões inferior.
40.	No outro cenário, que reflete o ocorrido na prática, licita-se com um projeto que adotou uma solução de fundação, que assim como se constatou a posteriori, era R$ 200 milhões mais dispendiosa. Nesse cenário, repita-se, de prazo de 45 dias para apresentação das propostas, as licitantes teriam que desenvolver uma nova solução de projeto para averiguar a possível utilização de estacas pré-moldadas, e somente após isso, serem capazes de apresentá-la em tempo hábil no processo licitatório, para ao menos garantir a viabilidade de sua adoção.
41.	Observa-se que, nesse caso, realmente o risco e a dificuldade para fazê-lo é muito maior no segundo cenário.
42.	Além disso, o TCU já possui jurisprudência que trata dessa análise econômica das alternativas viáveis:
Acórdão 796/2012-TCU-Plenário.
9.1. determinar ao diretor-geral do Departamento Nacional de Infraestrutura de Transportes - DNIT que:
9.1.1. oriente todas as unidades responsáveis pela elaboração de projetos a respeito da importância de deixar documentados, nos respectivos processos administrativos, os estudos técnicos realizados para escolha da solução a ser aplicada e de que esses estudos observem os requisitos do art. 12 da Lei 8.666/1993, ressaltando não apenas a viabilidade técnica, mas também a econômica;.
43.	No voto do Ministro Relator foi exposto que:
Após apresentar mais algumas considerações a respeito do fato de que a solução técnica adotada para a execução da sub-base em solo melhorado com cimento careceu dos necessários estudos de viabilidade técnica e econômica que comprovassem ter a escolha recaído sobre a opção técnica viável com menor impacto no custo final das obras, a Secob-2 sugeriu seja dado ciência ao DNIT desse fato, bem como da necessidade de ser formalizado o contrato de supervisão para essas obras.
Como bem afirmou a Secob-2, não cabe a este Tribunal substituir o gestor público em suas escolhas. Contudo, é dever desta Corte orientá-lo acerca da necessidade de, ao elaborar projetos básicos ou executivos de obras e serviços para embasar suas escolhas, serem observados os requisitos do art. 12 da Lei 8.666/1993, entre os quais se insere o de economia na execução.
Desse modo, deve ser expedida determinação ao diretor-geral do DNIT para que oriente todas as unidades responsáveis pela elaboração de projetos a respeito da importância de deixar documentados, nos respectivos processos administrativos, os estudos técnicos realizados para escolha da solução a ser aplicada e de que esses estudos observem os requisitos do art. 12 da Lei 8.666/1993, ressaltando não apenas a viabilidade técnica, mas também a econômica.
44.	No relatório do Acórdão supra constou:
84.	 Retomando a questão da viabilidade técnica e econômica, é importante destacar que a área técnica do DNIT, nesta manifestação, ora em análise, não apresentou estudos comparativos entre soluções técnicas compatíveis que pudessem demonstrar plenamente que a solução projetada teria sido escolhida por apresentar menor custo. Também, não procurou demonstrar que na concepção do projeto de engenharia tenham sido realizados tais estudos comparativos ou análise financeira de alternativas viáveis para a estrutura do pavimento, ao se definir que a base e sub-base projetadas utilizariam solos com adição de cimento. (grifo nosso) 
45.	Em outras palavras, para um item orçamentário de elevado valor em obras de pontes rodoviárias, entende-se razoável que seja feita uma prospecção das soluções passíveis de serem adotadas nas suas fundações, e que nessa análise se faça uma quantificação dos valores a serem gastos na sua execução.
46.	Com relação ao entendimento exposto pela empresa Engevix, de que a solução adotada no anteprojeto carecia de menor risco, cabe repisar algumas colocações identificadas no Relatório de Fiscalização (peça 52, p. 12-13) :
42. Os estacões escavados caracterizam-se por serem estacas de elevado custo unitário, pois exigem equipamentos de grande porte e envolvem procedimentos especiais de execução dominados apenas por grandes empresas especializadas em fundações. A perfuração com grandes diâmetros em elevadas profundidades, o suporte das paredes para evitar o fechamento das perfurações com revestimento metálico ou com lama, a colocação de armadura e a concretagem submersa em lama bentonítica devem ser realizadas no menor prazo possível para evitar problemas construtivos (aderência da lama nas paredes e na armadura e juntas frias na concretagem) . São, portanto, necessárias grandes equipes para a produção de concreto, produção e tratamento da lama e disposição dos resíduos de escavação, mormente no caso de execução sobre lâmina de água, quando se exige grande número de flutuantes auto posicionáveis de grande capacidade e de embarcações de apoio, como rebocadores e lanchas.
43. As perfurações em grandes diâmetros (até 2,0 m) em rocha para embutimento da ponta dos estacões também aumentam em muito o custo deste tipo de estaca.
44. Tecnicamente, os estacões necessitam ter suas pontas instaladas em solos muito resistentes ou em rocha para atingir elevadas capacidades de carga. Isso se deve ao fato de serem escavados, o que reduz a pressão no solo em profundidade e, portanto, a sua resistência. No presente caso, as camadas de solos muito resistentes e de rocha estão localizadas em profundidades elevadas, o que levou à previsão de estacas muito longas, com comprimentos médios entre 38 e 50 m para cada trecho das obras de arte especiais.
47.	Em síntese, a solução de estacas escavadas também apresenta diversos "desafios" e riscos inerentes à metodologia da sua execução, com perfurações de grande diâmetro com maior profundidade, perfuração de grande diâmetro em rocha e a colocação de armadura e a concretagem com a utilização de lama bentolítica em curto espaço de tempo.
48.	Cabe repisar aqui a tabela 7 - resumo comparativo dos valores totais das fundações das OAE apresentada no Relatório de Fiscalização (peça 52, p. 20) que explicita a elevada diferença de custos entre as soluções adotadas:
49.	Como se depreende dessa tabela, a solução de estacas cravadas pré-moldadas possui apenas um quinto do valor previsto em relação à solução adotada no anteprojeto, fato que por si só torna inadequada os argumentos apresentados sobre o "risco maior" dessa solução. Ainda que os argumentos apresentados pelos projetistas fossem corretos, no mínimo à Administração caberia ter esses dados, inclusive com os riscos calculados, para que então se decidisse com qual solução se licitaria.
50.	Com relação específica a apontamentos feito pela projetista, a seguir serão feitos alguns contrapontos.
51.	Sobre as características do solo e os riscos de dimensionamento (peça 83, p. 11) :
Parágrafo 57: Esclareça-se que, de maneira geral, a presença de camadas arenosas, quando apresentam resistência crescente gradualmente com a profundidade tornam vantajosa a adoção de estacas pré-moldadas de concreto. Porém, no caso específico, esta não é a situação que se vislumbrava na fase de anteprojeto, pois foram identificadas heterogeneidades significativas em termos de compacidade das camadas arenosas e, até mesmo, camadas de pedregulhos de diversas granulometrias, além da presença de blocos de rocha imersos na camada sedimentar, o que significaria que a adoção da solução em estacas pré-moldadas poderia implicar riscos de dimensionamento, riscos construtivos e riscos de desempenho. Portanto, a presença de camadas arenosas compactas não deveria ser considerada, a priori, como uma vantagem à adoção de estacas pré-moldadas, podendo até mesmo se tornar uma desvantagem quando da execução da obra.
52.	De modo geral, não se identificam camadas de rochas imersas. Tal situação só é identificada muito próximo do topo rochoso quando a capacidade de carga já é muito elevada desde de profundidades mais rasas.
53.	O que impediria a cravação de estacas são camadas com Nspt (medida de resistência à perfuração) que se mantenham altas, o que somente ocorreu em profundidades superiores à da ponta das estacas executadas na obra.
54.	Espessuras muito pequenas das camadas de pedregulho são muito pouco frequentes neste caso. Foram apenas identificadas, dentre as citadas pela Engevix, nas profundidades indicadas nas sondagens abaixo (peças 91-95) :
Sondagem SPPT:
29 - Profundidade de 36 m. Sem necessidade de ultrapassá-la, uma vez que já se tinha capacidade de carga antes   
30  Profundidade de 25,80 m com menos de 1 metro de espessura. Nspt  de 35, porém com Nspt 11 antes e depois. Não seria empecilho à execução.  
31  Profundidade próxima dos 20m. Menos de 1 metro de espessura. Nspt não muito alto compatível com camadas acima e abaixo.
07  Camada aos 23m de profundidade com aproximadamente 1m espessura, com Nspt da ordem 13 (muito baixo) igual ao das camadas acima e abaixo. Sem problema algum para a execução. Aos 30m é a profundidade que a ponta ficaria de qualquer forma.
08  idem 07
09  idem 07
Sondagem SPC:
12  pedregulho em 37 m. Limite de sondagem e profundidade superior à que a ponta ficaria de qualquer forma.
06  idem 12
Sondagem SPB:
12   Camada de pedregulho aos 41m. Idem SPC 12
13  idem 12 
14   idem 12, porém com pedregulhos aos 38,5m
55.	De qualquer forma, camadas de pedregulhos limpos que impediriam a cravação de estacas também impediriam a execução de SPT (ensaio geotécnico) , o que não o ocorreu. Portanto, seria possível, como comprovadamente o foi, a execução das estacas cravadas.
56.	Em síntese, nos pontos com as maiores camadas de pedregulho há capacidade de carga suficiente muito acima da sua profundidade de ocorrência, e as camadas mais superiores são delgadas e facilmente superáveis pela cravação, como de fato assim o foram.
57.	Sobre a possibilidade de falhas construtivas (peça 83, p. 11) :
Parágrafo 60: A técnica de execução de estacões é fartamente conhecida e dominada pelo meio técnico especializado. De fato, há a possibilidade de falhas construtivas, como há em qualquer atividade de engenharia. Para investigar eventuais falhas construtivas e corrigi-las, o ensaio mais comumente utilizado realmente é o cross hole, de praxe no meio técnico. No entanto, a adoção de estacas pré-moldadas igualmente não é uma atividade isenta da possibilidade de falhas, pois as estacas podem cisalhar durante a cravação, podem sair do prumo correto e podem dar "nega" antes de terem atingido a capacidade de carga adequada, por conta de interferência de cravação o que ocorre no caso em análise conforme explicitado nas justificativas do parágrafo 65. Quando uma dessas interferências ocorre, é necessário abandonar a estaca defeituosa e cravar outra, ou outras, em seu lugar, buscando-se manter a distribuição de cargas por estaca originalmente prevista. Neste caso específico, poderia haver necessidade de cravação de duas ou até quatro estacas adicionais, dependendo da posição da estaca danificada em relação ao bloco de fundação, podendo, inclusive, demandar revisão na armação do bloco a fim de preservar a correta distribuição de cargas. Assim, a correção de eventuais falhas executivas durante a cravação de estacas pré-moldadas também implicaria custos elevados e eventuais atrasos no cronograma da obra, razão pela qual, considerando o regime de contratação integrada para o qual foi destinado o anteprojeto, a sua adoção reside no critério do contratado, que assume todos os riscos inerentes ao maior ou menor custo que seria incorrido, a depender das condições de execução enfrentadas.
58.	A mesma situação se aplica às estacas escavadas, caso em que a solução seria ainda mais trabalhosa e mais cara. A solução de estacas pré-moldadas é muito mais frequente e comum do que as estacas escavadas, e não se pode afirmar que há maior riscos em estacas pré-moldadas.
59.	Sobre o atrito negativo (peça 83, p. 11) :
Parágrafo 61: A presença de camadas de solos moles pode impor a ocorrência de atrito negativo nas estacas pré-moldadas, pois a cravação provoca o amolgamento destas camadas moles. Este fenômeno consome parte da carga útil das estacas, tornando necessário prever uma quantidade maior de estacas para compensar o atrito negativo gerado. Não se desconhece que a cravação das camisas metálicas também pode perturbar e amolgar os solos moles. Porém, o atrito gerado entre a superfície metálica e o solo mole é menor do que o atrito gerado entre a superfície de concreto e o solo mole. Desta maneira, a presença de camadas de solo mole e muito mole não significa necessariamente uma vantagem para a adoção de estacas pré-moldadas, podendo, inclusive, significar uma desvantagem em função da possibilidade de geração de maior atrito negativo. Mais uma vez, trata-se de uma escolha atribuída ao contratado, para a execução da obra em regime de contratação integrada", apto a gerenciar os riscos inerentes ao método por ele eleito, partindo da premissa de que todas as atividades de engenharia carregam em si maior ou menor grau de risco.
60.	No presente caso, a presença de camadas moles representa uma vantagem para as estacas pré-moldadas. O atrito negativo é facilmente combatido com uma penetração maior das estacas na camada resistente. Nesse caso, como os valores do Nspt da ponta são altos, talvez nem seja preciso essa cravação a mais. 
61.	Além disso, a ponte não vai provocar atrito negativo. O que causa o atrito negativo é a execução de aterros na superfície do terreno natural. Embaixo das pontes não há aterro, nem no trecho de elevada leve.
62.	Controle de qualidade (peça 83, p. 12) :
É fato também que tais ensaios seriam mais onerosos para os estacões do que para as estacas pré-moldadas. No entanto, ressalta-se que o número de ensaios necessário é proporcional à quantidade de estacas executadas. Na avaliação da ENGEVIX, cada um dos apoios centrais necessitaria de 16 estacões ou de 72 estacas pré-moldadas, ou seja, apesar de cada ensaio em si ter um custo menor, deveriam ser feitos em quantidade muito superior, deixando este fato de ser uma vantagem para a solução de estacas pré-moldadas.
63.	No caso das pré-moldadas, não são realizados ensaios em todas as estacas, apenas em um percentual delas. O controle de cravação, que é muito barato, é que deve ser feito em todas as estacas para correlacionar com os resultados de ensaios.
64.	Mapeamento geológico - geotécnico (peça 83, p. 15) 
Além da transcrição acima, são apresentados no ANEXO A deste documento, os boletins das sondagens SMPT-01, SMPT-03, SPPT-05 feitas para a investigação dos apoios centrais. Com esses boletins, verifica-se que dos cinco apoios previstos, três apresentaram indícios de que poderiam ocorrer interferências durante a cravação das estacas.
Observando, como exemplo, as sondagens SPPT-05 (que têm como característica geológico-geotécnica: coluna d'água de 9m, mais 8m de argila orgânica, mais 4m de areia fina pouco compacta, mais uma camada de argila pouco compacta, sucedida por uma camada de areia fina até encontrar uma camada de areia grossa com pedregulhos) , pode-se afirmar que, até a profundidade de 25m, o atrito lateral na estaca é ínfimo e a estaca pré moldada de concreto ficaria imersa em um meio muito flexível/fluído e ainda submetida às correntes da lâmina d'água na sua porção superior. Neste caso teríamos a ocorrência de camada rígida na ponta da estaca durante a cavação, aumentando o risco de a estaca flambar ou cisalhar, risco esse que não deveria ser contemplado no anteprojeto.
65.	No caso do SPTT 29 e 30 - 10 m de lâmina de água não é relevante para as estacas pré-moldadas de grande diâmetro que foram executadas.
66.	As camadas que devem gerar necessidade de verificação de flambagem são aquelas com Nspt menores que 1 que foram identificadas apenas em camadas superficiais de pequena espessura: SPPT 8, 4 m; SPC 05, 8 m; SPB 12; 3 m; SPB 13, 7 m; SPB 14, 2 m; SPB 15, 4 m.
67.	O Eurocode 7 (NP EM 1997-1 2010) item 7.8, p 90, dispensa a necessidade de verificação de flambagem para solos moles com resistência não drenada superior a 10 kPa (o que corresponde a grosso modo a Nspt = 1, haja vista correlação Cu (kPa) = 10 x Nspt (Teixeira e Godoy 1996, conforme apresentado no livro Fundações por estacas - projeto geométrico José Carlos Cintra e Nelson Aoki, Oficina de Textos, 2010) .
68.	Se se demonstrar necessário, em função do cálculo da flambagem, bastaria um pequeno incremento no número de estacas, que ainda assim seria uma solução substancialmente mais econômica.
69.	Na sequência (peça 83, p. 15) 
 (...) 
Além dos apoios centrais, este fato também ocorreu nos demais trechos da obra, como pode ser evidenciado pelas sondagens SPPT-30, SPB-13, SPC-07 E SPC-13. Dados os esforços horizontais considerados na fase de projeto, para a solução de estacas pré-moldadas poderia ser necessária a cravação de estacas inclinadas, que seriam potencialmente muito mais sensíveis às falhas de execução, sendo que a cravação de novas estacas inclinadas no lugar das estacas danificadas poderia, inclusive, demandar a alteração da geometria dos blocos de fundação.
70.	Na situação elencada, o esforço horizontal é o mesmo, que divido por maior número de estacas pré-moldadas resulta em solicitações compatíveis com as estacas. Ademais, há que se mencionar que o concreto é de melhor qualidade e as estacas pré-moldadas possuem mais armadura.
71.	Sobre a assunção de riscos na adoção de estacas pré-moldadas na fase de anteprojeto (peça 83, p. 16) :
A ENGEVIX, ciente de sua responsabilidade técnica, julgou que estes fatos representavam um risco que não deveria ser assumido na fase de anteprojeto, para a hipótese de adoção da solução de estacas pré-moldadas, em razão do risco de quebras durante a cravação, em número e posições tais que poderiam implicar custos expressivos para as novas cravações; risco de atrasos e custos adicionais para rearranjo estrutural dos blocos de fundação; e risco de que algumas destas quebras, ocorrendo em profundidades próximas da cota prevista para nega, poderiam não ser percebidas. Nesse contexto, a adoção dessa solução representaria, naquela fase de anteprojeto, um risco de prejuízo ao erário que não deveria e não precisava ser assumido.
72.	De regra, estes riscos são inferiores aos que existem em estacas escavadas. É fato notório no meio técnico que o concreto das estacas escavadas possui menor qualidade do que o das estacas pré-moldadas, justamente pelas difíceis condições de concretagem e pelas incertezas na escavação e limpeza do furo em grandes profundidades e na própria concretagem submersa em lama.
73.	Com relação à possível responsabilização de agentes do DNIT no caso em apreço, não se vislumbra a necessidade de dar seguimento a ela, dentro do contexto de sua atuação, e dentro de critérios de razoabilidade. Primeiro, pelo fato de ser projeto elaborado no âmbito do RDC, que permitiria, tal como se deu na situação fática, a apresentação de propostas com base em projetos mais otimizados. Segundo, porque nos normativos do DNIT não se encontrou recomendação no sentido de se exigir das empresas projetistas o cotejo específico de custos de fundações em projetos de pontes rodoviárias. Tal constatação se dá com base na averiguação do conteúdo dos seguintes manuais do DNIT: 
73.1.	Diretrizes Básicas para Elaboração, de Estudos e Projetos Rodoviários/Instruções para Acompanhamento e Análise;
73.1.1.	http://ipr.dnit.gov.br/normas-e-manuais/manuais/documentos/739_diretrizes_basicas-instrucoes_para_acompanhamento.pdf   
73.2.	Diretrizes Básicas para Elaboração de Estudos e Projetos Rodoviários Escopos Básicos/Instruções de Serviço;
73.2.1.	http://ipr.dnit.gov.br/normas-e-manuais/manuais/documentos/726_diretrizes_basicas-escopos_basicos-instrucoes_de_servico.pdf 
73.3.	Manual de Projeto de Obras-de-Arte Especiais;
73.3.1.	http://ipr.dnit.gov.br/normas-e-manuais/manuais/documentos/698_manual_de_projeto_de_obras_de_arte_especiais.pdf 
74.	Nesse sentido, tendo em vista que, no caso concreto, com base na identificada concorrência que houve no certame, que permitiu a redução, na prática, desses valores, com base na apresentação de proposta com solução diversa pelo Consórcio vencedor, e que os manuais do DNIT não são explícitos quanto a necessidade de se cotejar soluções de fundações de pontes rodoviárias nos processos feitos com base no RDC, será proposto determinação para que o DNIT inclua em seus manuais orientação expressa para que, em projetos de pontes rodoviárias, seja apresentada a comparação de custos entre as soluções possíveis de fundação nessa tipologia de obra, principalmente no que tange à verificação quanto à possiblidade de utilização de estacas pré-moldadas, uma vez que esta solução, quando viável, tende a ter um custo significativamente menor em relação às estacas escavadas.
III.2 Adiantamento de pagamento nos serviços de execução de estacas.
75.	Na sequência serão objetos de análise as manifestações do DNIT e do Consórcio sobre a irregularidade supra.
75.1.	Síntese do apontamento: ao se dividir a etapa referente às estacas de fundações entre fabricação com 78% do valor e colocação 22%, quando estes percentuais deveriam ser da ordem de 50%, houve o adiantamento de pagamentos à construtora.
Manifestação DNIT
76.	O órgão se manifestou por meio dos Memorandos 1084/2016/SR/RS (peça 86, p. 4) , de 04/10/2016, 3102/2016/DIR (peça 86, p. 45) , de 20/10/2016 e nº 2362/2016/DPP (peça 86, p. 61) , de 05/10/2016, por meio do qual a Superintendência Regional no Estado do Rio Grande do Sul e Diretorias de Infraestrutura Rodoviária e de Planejamento e Pesquisa, respectivamente, apresentam manifestação acerca dos achados da equipe de fiscalização desse Tribunal. 
77.	No Memorando 1084/2016/SR/RS (peça 86, p. 4) foram apresentados os seguintes arrazoados:
78.	Num contexto de orçamento global estimado (sigiloso e com valor máximo aceitável) o licitante apresenta sua proposta de custo total para executá-lo levando em conta diversos aspectos, tais como: despesas fiscais, financeiras, margem de lucro, demandas ambientais, dentre outras. A proposta da empresa leva em conta diversos parâmetros da sua contabilidade interna, com base em seu conhecimento técnico e operacional de suas equipes.
79.	Nesse contexto deve-se fazer uma diferenciação entre o orçamento estimado pela Administração e o custo de execução do proponente.
80.	Dentro do contexto de contratações na modalidade RDC, é exposto o entendimento de que não há razões técnicas e/ou legais, e motivos para "imiscuirmos nas especificidades de natureza técnica e de preços estritamente afetas à execução delegada ao consórcio". Trata-se de uma "contratação por preço certo e global (lump sum price) aonde não são efetuadas avaliações meticulosas e individualizadas de quantitativos. Medem-se as etapas de serviço de acordo com o cronograma da obra ou mediante o estabelecido no instrumento convocatório, e a Administração não pode, no nosso entendimento, impor alterações unilaterais no contrato, como e quando lhe aprouver" (peça 86, p. 5) .
81.	Ao final apresentou o seguinte entendimento:
Por fim, entendemos que a Administração, após a contratação da obra licitada pelo RDC integrado, deve pautar a priorização do controle da qualidade dos serviços e o atendimento da concepção e dos detalhes do projeto aprovado pelo Departamento e não se imiscuir em assuntos delegados à contabilidade interna do contratado e à operacionalização dos custos.
Do exposto, entendemos que responsabilizar engenheiros do DNIT pelo resultado da \ análise de um item de um contrato dessa magnitude não pode, data vênia, ter prosseguimento.
Manifestação do Consórcio Ponte do Guaíba
82.	Em sua manifestação, em atendimento a oitiva (peça 88, p. 221) , o Consórcio Ponte do Guaíba apresentou os entendimentos expostos a seguir.
83.	O Consórcio afirmou que a proporção definida para fins de medição (fabricação e colocação) definidas no Contrato 316/2014-00 é adequada, uma vez que o processo fabril seria bastante complexo, como decorrência de suas especificidades, comprimentos e etc., e envolveria uma série de etapas, demandando que se leve em consideração todos os custos indiretos envolvidos na execução, como movimentação, descarga dos materiais, armação, concretagem, içamentos, movimentação para o estoque, organização do estoque em função do comprimento a ser cravado, aluguel da área para fabricação e estocagem, manutenção do canteiro, vigilância, entre outros.
84.	Foram apresentadas imagens para evidenciar a complexidade e a dinâmica de todas atividades anteriores à cravação das estacas (peça 88, p. 3-9) .
85.	Ainda, foi exposto que a proporção de pagamento da ordem de 78% para fabricação e de 22% de cravação encontra respaldo não apenas na obra da BR 448/RS (referência que teria sido utilizada) , mas também em outras obras com metodologias semelhantes, tais como os "serviços de fundação adotados na obra Via Mangue (tipos 1, 2 e 3) e na obra BR-101/RS, abaixo colacionadas. Veja que o percentual equivalente à "fabricação" alcança 75,2%, 79,8%, 84,6% e 89,1%, respectivamente: " (peça 88, p. 916) .
86.	Na sequência, passou a abordar a questão do apoio (peça 88, p. 16) , em que o relatório de fiscalização apontou que o apoio náutico só seria pago pelo construtor no momento da cravação das estacas, mas estava incluído no percentual do valor total do contrato relativo à fundação de cada trecho, e que em função disso, ao se pagar 78% do valor das estacas após a sua fabricação, também estariam pagando 78% do apoio náutico.
87.	A respeito disso, apontou que foi utilizado o valor total previsto na planilha do anteprojeto para o item apoio náutico, no valor de R$ 37.730.563,79.
88.	Explicou que esse valor utilizado no anteprojeto foi baseado na utilização de "estacões escavados", não podendo ser adotado com solução para o caso de estaca pré-moldada atualmente em execução.
89.	Elencou que apesar de ter o apoio náutico para a cravação de estacas na água, o montante de estacas cravadas em terra seria três vezes superior ao de estacas cravadas em terra. Acrescentou que essa situação corroboraria ainda mais com o percentual de 78% - 22% retromencionado.
90.	 Como exemplo, frisou que do total dos valores previstos à infraestrutura de todos os trechos de obras de arte especial (R$ 241.819.451,21, 37,22% do valor total do orçamento referencial do DNIT) somente 35,8% referem-se a estacas cravadas em água. Além disso, as estacas cravadas em água possuem características técnicas próprias que tornam o seu processo fabril muito mais dispendioso, fato que também reforçaria a adequação do percentual de 78% - 22%.
91.	Passou a questionar a alegação de que o pagamento de 78% na fabricação estimularia a empresa a se concentrar em produzir peças ao vislumbrar um cenário de paralisação (peça 88, p. 17) .
92.	Afirmou que o cronograma inicial estava sendo seguido conforme o planejado. Para tanto, com base nos dados das medições e do controle tecnológico das cravações de estacas, mostrou que teriam sido fabricadas 2.343 estacas, para 1.869 estacas cravadas, tendo um estoque de 474 unidades. Este estoque, por sua vez, seria consumido em dois meses em se considerando a média mensal de cravações de 167/mês. Alegou que este prazo seria adequado, pois, apenas o tempo de cura do concreto das estacas seria de 28 dias após a sua fabricação.
93.	A título de informação, exemplificou que as estacas fabricadas em agosto de 2015 foram medidas em setembro de 2015 e pagas em janeiro de 2016, quando grande parte dessas estacas já estavam em processo de cravação.
94.	Em síntese, após apresentar um gráfico que mostraria o equilíbrio entre as cravações e a fabricação das estacas, expôs que praticamente todas as estacas estavam sendo cravadas antes do pagamento de sua fabricação e que não haveria, inclusive, interesse do Consórcio em manter as estacas estocadas haja vista os altos custos de transporte e de aluguel de área para estocagem são muito elevados, principalmente nas obras da Segunda Ponte do Guaíba que possuem comprimento significativo (peça 88, p. 19) .
95.	Na sequência, informou que só haveria estacas estocadas em função da suspensão do empreendimento por parte do DNIT. Além disso, tão logo anunciada a suspensão o Consórcio parou as atividades de fabricação das estacas. A última medição foi procedida em maio/2016, referente a abril/2016. Nesse contexto apresentou a ATA de reunião do DNIT com o consórcio, com o anúncio da paralisação em 29/4/2016.
96.	Por fim, concluiu que não houve "adiantamento de pagamento", que o presente caso se enquadraria na hipótese de "pagamento parcelado". Explicou que caso não houvesse o fracionamento, haveria dispendioso e desproporcional aporte de recursos pelo Consórcio sem a devida contraprestação por parte do DNIT, ainda mais no caso de suspensão dos serviços, já que o Consórcio teria gasto elevados montantes para a fabricação das estacas sem a perspectiva de elas pudessem ser cravadas para poder receber pelos valores despendidos unilateralmente (peça 88, p. 21) .
Analise
97.	Sobre a afirmação de que "medem-se as etapas de serviço de acordo com o cronograma da obra ou mediante o estabelecido no instrumento convocatório, e a Administração não pode, no nosso entendimento, impor alterações unilaterais no contrato, como e quando lhe aprouver", cabe explicitar que o próprio critério de medição que passou a prever o pagamento pela fabricação dos elementos estruturais foi uma alteração da forma de pagamento, conforme bem elencou o relatório de fiscalização (peça 52, p. 22) :.
Para evitar que viesse a receber os valores completos de cada etapa somente após a conclusão total de cada uma delas, representada por cada linha da planilha contratual, a contratada formalizou ao DNIT pedido para a alteração do Critério de Medição (evidência 27 e evidência 39, p 10-33) .
98.	Em outras palavras, o pactuado originalmente era que os pagamentos fossem sendo realizados de acordo com a conclusão de cada etapa, com a execução do respectivo serviço. A regra, no presente caso, é o pagamento por etapas concluídas, e não o pagamento subdividido em fabricação e colocação das peças pré-fabricadas.
99.	Ocorre que essa forma de pagamento não foi efetivamente analisada, de modo que o órgão gestor do contrato procedesse uma análise sobre a aceitabilidade e adequação desses percentuais, especificamente. Tal como constou no Relatório de Auditoria (peça 52, p. 22) :
129. Para evitar que viesse a receber os valores completos de cada etapa somente após a conclusão total de cada uma delas, representada por cada linha da planilha contratual, a contratada formalizou ao DNIT pedido para a alteração do Critério de Medição (evidência 27 e evidência 39, p 10-33) .
130. O DNIT respondeu que não seria necessária tal alteração porque o critério de medição vigente e a prática adotada no DNIT permitia medir e pagar parcelas proporcionais de cada etapa. Ou seja, se em um mês fosse executado a metade dos serviços de uma determinada etapa seria possível medir e pagar 50% do valor daquela etapa e assim proporcionalmente. Este procedimento está descrito no Parecer Técnico n.086/2014 (CGCONT) (evidência 39, p. 34-36) . (grifo nosso) 
131. Essa decisão foi comunicada ao consórcio por meio do Ofício n. 002/2015, de 13 de janeiro de 2015, da Superintendência Regional do DNIT no Rio Grande do Sul (evidência 39, p. 39) , que respondeu comunicando sobre a manutenção dos critérios de pagamento abrangidos na sua proposta (evidência 39, p. 40) . 
132. Ocorre que, no pedido formalizado pelo contratado, constava uma proposta de subdivisão (break-down) de cada etapa em "subpercentuais" (evidência 39, p, 24-33) que foi acolhida pelo DNIT em sua resposta (evidência 39, p. 34 e 37) e passou a valer para as medições desde então.
133. A subdivisão do percentual previsto para a execução da infraestrutura em um subpercentual para a execução das estacas e outro para os blocos de cada um dos trechos de obras de arte especiais foi definida com base no volume de concreto previsto no projeto básico para as estacas e para os blocos, o que resultou, para a maioria dos trechos de obra de arte especiais, em uma participação de 60% para as estacas e de 40% para os blocos. Para o trecho de Balanços Sucessivos a participação foi de 45% e 55%, respectivamente, e para o Ramo H, de 100% para as estacas, visto não existirem blocos de fundação.
134. Por sua vez, a execução das estacas também foi subdividida em duas parcelas: "fabricação " dos elementos pré-moldados e "cravação" destes, às quais foram atribuídas as participações de 78% e 22%, respectivamente. A evidência 34 contém o item "Memórias de Cálculo" em que o consórcio detalha a definição destes percentuais (p. 14) .
100.	Em outras palavras, o parecer apenas identificou que o pagamento poderia ser feito de forma proporcional pois a prática do órgão assim já o permitia. Em nenhum momento houve manifestação sobre a adequação do valor referente à fabricação e colocação das estacas.
101.	A título de exemplo, se tal análise não fosse necessária, poderia a empresa dispor que 99% do valor corresponde à fabricação e que apenas 1% corresponderia a colocação, que mesmo assim o órgão não se manifestaria sobre os percentuais.
102.	Dentro de um critério de razoabilidade, seria coerente o órgão pagar proporcionalmente ao número de estacas produzidas e colocadas. A mera fabricação de uma estaca não constitui uma "etapa" por si só, nem mesmo uma "unidade" inteira de um item que compõe determinada etapa.
103.	Por outro lado, no presente caso, há um certo intervalo entre a fabricação e a efetiva colocação das estacas, que demanda à construtora um aporte de recursos financeiros. Nesse sentido, numa situação de excepcionalidade, desde que devidamente motivado, com uma manifestação conclusiva do órgão contratante sobre a adequação dos percentuais propostos, poder-se-ia considerar razoável remunerar a mera fabricação das estacas. Nesse contexto, será proposto que o fracionamento do serviço entre fabricação e cravação seja objeto de análise do DNIT, de modo que se verifique a adequação dos percentuais com base nas composições de preços de serviços semelhantes. Em outras palavras, para que o fracionamento em tela fosse aceito pelo órgão, no mínimo deve o órgão verificar a adequação dessa proporcionalidade proposta, principalmente no caso de separação entre "fabricação e cravação", em que também fosse verificado o impacto dessa divisão em outros serviços pagos proporcionalmente, tais como o apoio náutico, em que não se mostra pertinente contabilizar a mera fabricação impactando a sua remuneração, tal como será abordado na sequência.
104.	Com relação ao percentual em si, o Relatório de Auditoria utiliza como ponto de partida duas referências para apontar a inadequação dos percentuais de 78% e de 22%, uma com base no Sinapi para estacas pré-moldadas centrifugadas para fevereiro de 2016 e outra com estaca de 80 cm, com composição de preço unitário da própria Queiroz Galvão elaborada para as obras de do Rodoanel Trecho Sul de São Paulo (evidência 43, peça 48) , idêntica à estaca utilizada na obra em tela, da 2ª Ponte do Guaíba, conforme transcrição abaixo (peça 52, p. 24) :
141. A composição de preço unitário da própria construtora Queiroz Galvão de uma estaca de diâmetro 80 cm elaborada para as obras do Rodoanel Trecho Sul de São Paulo (evidência 43) , estaca idêntica à empregada na 2ª Ponte sobre o Guaíba, também prevê que o fornecimento do elemento pré-moldado de 80 cm representa apenas 45,5% do total do serviço, conforme apresentado na Tabela 4 deste relatório. O custo do fornecimento da estaca circular protendida de 80 cm, para 350 toneladas, é de R$ 355,00 e o custo do serviço completo, descontando-se os custos relativos ao apoio náutico, é de R$ 779,63 a preços de novembro de 2005 (355/779,63=0,455) .
142. Estes percentuais relativos ao fornecimento dos elementos pré-moldados, 50,4% e 45,5%, são significativamente menores do que o adotado pelo DNIT, de 78%, em seu critério de medição.
143. O consórcio construtor, durante a auditoria, apresentou um documento intitulado 'Critérios de Medição da Parcela 'Obras-De-Arte Especiais' (evidência 34) , onde justifica a adoção deste percentual de 78% com base em uma composição de preços do seu contrato TT-492/2009-00, celebrado com o DNIT para a construção do Lote 3 da BR-448/RS, localizado nas proximidades da obra em questão. Em tal composição, o item fabricação da composição engloba os serviços de "Estaca SCAC diam 60 (posto obra) " e "Emenda soldada", totalizando um custo de R$ 241,38. Como o custo total da composição (exceto BDI) é de R$ 311,74, a fabricação da estaca representaria 77,4% do total do serviço.
144. Não se pode concordar que uma única composição escolhida pelo consórcio construtor, ainda mais de um contrato escolhido por ele próprio, se sobreponha sobre uma referência oficial como o Sinapi e que foi confirmada por outra composição de outra obra da própria Queiroz Galvão.
145. Realmente chama a atenção que a simples produção dos elementos pré-moldados de estacas de 45 cm de lado e de 80 cm de diâmetro e seu estoque enseje o pagamento de 78% do valor da infraestrutura dos trechos de obras de arte especiais. O transporte, o posicionamento, a cravação, e o seu controle com instrumentação geotécnica e provas de carga para a garantia da capacidade de carga, são tarefas trabalhosas, complexas e de alto valor e certamente respondem por percentual superior ao considerado pelo DNIT em suas medições, de apenas 22%. Os martelos de cravação e os guindastes empregados são todos de grande porte, haja vista os comprimentos e os pesos dos elementos pré-moldados, visto que são produzidos nos comprimentos integrais de forma a dispensar emendas.
105.	Registre-se que, no presente caso, a referência utilizada refere uma estaca idêntica à da obra, com composição da própria Queiroz Galvão no Rodoanel de São Paulo, além de composição do Sinapi de estacas com característica próximas.
106.	Outra questão diz respeito ao apoio náutico, que tal como constou no relatório de auditoria, estaria sendo remunerado também no momento em que se mensura a execução da fabricação das estacas.
107.	Inicialmente, verifica-se que ao contrário do entendimento que constou na manifestação do Consórcio, o fato de que teriam três vezes mais estacas cravadas em terra do que na água, e de que elas representam apenas 35,8% do total dos valores previstos à infraestrutura de todos os trechos de obras de arte especial (R$ 241.819.451,21, 37,22% do valor total do orçamento referencial do Dnit) , não elide a constatação de que se está remunerando inadequadamente o apoio náutico com a mera fabricação das estacas, situação que, conjuntamente com o elevado valor pago a título de fabricação, demonstrariam um substancial adiantamento de pagamentos ao Consórcio. Cabe o registro de que 35,8% de que R$ 241.819.451,21, representam um elevado valor financeiro (cerca de 86,5 milhões de reais) .
108.	Também não se pode corroborar o entendimento de que por serem estacas cravadas na água o custo da fabricação delas seria proporcionalmente maior, uma vez que a própria composição adotada para estacas idênticas em obra da mesma empresa já demonstrou que a divisão dos custos entre fabricação e cravação ficaria na ordem de 50%. Ainda que existissem diferenças técnicas, as quais por sinal não restaram explicitadas num comparativo entre as suas especificidades e nas composições dos serviços utilizados, dificilmente os percentuais seriam tão discrepantes a ponto de se atingir o elevado percentual de 78% para a fabricação das estacas.
109.	De outra sorte, verifica-se que alude razão à empresa executora quando menciona o atraso médio entre a execução dos serviços e o seu efetivo pagamento.
110.	Conforme se depreende da peça 88, p. 18-19, o consórcio buscou manter a fabricação de modo que o seu estoque não ultrapassasse dois meses entre sua fabricação e sua colocação. Ainda, pode-se observar que as estacas fabricadas em agosto de 2015 tiveram sua fatura emitida em setembro de 2015, sendo efetivamente pagas em janeiro de 2016.
111.	Nesse sentido, constata-se que, na situação fática, não houve o superfaturamento ou adiantamento de pagamentos à empreiteira, seja pelo atraso na efetivação do pagamento pelo DNIT, seja pelo curto intervalo entre a fabricação e a colocação das estacas. Entretanto, tal como explicitado anteriormente, faz-se necessário que o que o órgão, ao permitir o pagamento parcelado entre fabricação se manifeste conclusivamente sobre os percentuais adotados para se permitir tal fórmula de remuneração. A clara definição desse percentual possibilitará, por exemplo, que se defina um valor adequado para ressarcir a empresa executora em caso de paralisação ou outros imprevistos. Também se mostra necessário que o DNIT reveja seus procedimentos quanto à efetiva tempestividade no momento de se realizar os pagamentos das etapas medidas sem o grande intervalo temporal identificado no processo atual.
112.	Por fim, considerando que a fase de execução das estacas já encontra-se superada, que na situação fática não houve adiantamento de pagamentos em função dos atrasos na liberação das medições e da efetiva realização dos pagamentos, será proposta emissão de ciência ao DNIT sobre a necessidade de o órgão realizar análise dos percentuais propostos entre a fabricação e a efetiva colocação dos elementos pré-fabricados nas obras a seu encargo, com base em referências oficiais e com análise crítica sobre a composição dos serviços para que seja possível autorizar a subdivisão entre fabricação e colocação destes elementos estruturais nas contratações feitas com base no Regime Diferenciado de Contratação - RDC.
III.3 paralisação e/ou atraso decorrente de falta de previsão orçamentária
113.	Na sequência serão objetos de análise as manifestações do DNIT e do Consórcio sobre a irregularidade supra.
113.1.	Síntese do apontamento: paralisação das obras por falta de aporte de recursos do Governo Federal.
Manifestação do DNIT
114.	O DNIT apresentou a resposta a oitiva à peça 86, por meio do Ofício 1623/2016/DG/DNIT, em que são encaminhados os Memorandos 1084/2016/SR/RS, da Superintendência Regional do DNIT no Estado do Rio Grande do Sul, e 3102/2016/DIR, da Diretoria de Infraestrutura Rodoviária, 
Memorando 1084/2016/SR/RS (peça 86, p. 5) 
115.	Nesse documento constou que (peça 86, p. 5) :
116.	Sobre o ACHADO DE AUDITORIA 111.3, não temos manifestação a apresentar pois trata-se de assunto que foge da competência desta Superintendência Regional. A obra tem programação orçamentária para sua consecução total, dependente, entretanto, da disponibilização de recursos financeiros por parte da Administração Central do Departamento.
117.	No memorando 3102/2016/DIR, da Diretoria de Infraestrutura Rodoviária
Mister salientar que o item "c" versa sobre questões relativas à previsão orçamentária, cabendo ao DNIT somente apresentar sua proposta orçamentária ao Ministério a ele vinculado, que por sua vez, faz alterações e remete ao Poder Legislativo, por meio do qual tem competência para a aprovação da proposta apresentada.
7. Ressalta-se que de acordo com o próprio relatório do TCU, fls. 27, havia previsão de R$ 112, 7 (cento e doze milhões de reais) destinado à obra no ano de 2016, entretanto, com a apresentação da Lei Orçamentária de 2016, esse valor foi reduzido para R$ 65.151.960,00 (sessenta e cinco milhões, cento e cinquenta e um mil, novecentos e sessenta reais) . 8. Contudo, foi instituída a Portaria nº . 283, de 23 de setembro de 2016, cópia em anexo, que abriu um crédito suplementar de R$ 112.066.900,00 (cento e doze milhões, sessenta e seis mil e novecentos reais) ao Orçamento Fiscal da União, em favor do Ministério dos Transportes e da Secretaria de A viação Civil, para reforço de dotações constantes na LOA vigente.
9. Desse crédito, foi suplementado R$ 84.000.000,00 (oitenta e quatro milhões de reais) na Ação 14PC (construção da segunda ponte sobre o Rio Guaíba e Acessos, na BR-116/290/RS) . Portanto, somando os valores autorizados para a obra em questão, totalizou o montante de R$ 149.151.960,00 (cento e quarenta e nove milhões, cento e cinquenta e um mil, novecentos e sessenta reais) .
Manifestação do Consórcio Ponte do Guaíba (peça 88, p. 21) 
118.	Em sua manifestação o Consórcio explicou que não tem acesso aos trâmites internos do DNIT, e desse modo, afirma não possuir informações sobre as datas dos aportes financeiros, os quais seriam objetos de questionamento frequente por parte do Consórcio.
119.	Nesse contexto, informou que o DNIT tem tido dificuldades financeiras para adimplir suas obrigações desde o começo de 2016, sendo que, somente pela imprensa, ficou sabendo sobre a restrição orçamentária ao DNIT em 2016, citando o Relato 123/2016 aprovado pela Diretoria do DNIT em 26/4/2016, que propôs a paralisação de 61 empreendimentos, dentre eles o da Ponte do Guaíba (peça 88, p. 22) .
120.	A seguir discorreu sobre a extrema gravidade que a falta de recursos estava gerando, com a necessidade de aportes adicionais unilaterais do Consórcio, com custos de desmobilização, demissões prematuras, custos extras com manutenção, bem como dos riscos decorrente dessa paralisação.
Análise 
121.	Tendo em vista as manifestações do DNIT, verifica-se que foram feitos aportes para a retomada das obras. Não houve manifestação sobre a possível ocorrência de problemas ou acerca da necessidade de realinhamento econômico financeiro.
122.	O Consórcio, por sua vez, externalizou as suas preocupações à época com os prejuízos decorrentes dessa paralisação.
123.	Tendo em vista a retomada dos serviços informada, assim como a realização no momento de nova fiscalização na 2ª Ponte do Guaíba (fiscalis 312/2018) , que irá verificar o andamento atual da obra, em que abordará o andamento dos serviços, deixa-se de propor encaminhamento sobre o tema em questão, uma vez que os trabalhos em campo decorrentes da citada fiscalização permitirão identificar com dados mais atualizados o cronograma de execução dos serviços e os eventuais impactos da paralisação.
CONCLUSÃO
124.	Foram objetos de análise na presente instrução as respostas as oitivas demandas oriundas do Relatório de Fiscalização 224/2016 (peça 52) , em que constaram os seguintes achados de auditoria: Adoção de solução antieconômica das fundações previstas no anteprojeto licitado - Item III.1 (peça 52, p. 9) ; Antecipação de pagamento - Item III.2 (peça 52, p. 22) ; Paralisação e/ou atraso decorrente de falta de falta de previsão orçamentária - item III.3 (peça 51, p. 26) .
125.	Com relação ao Achado III.1 supra, após análise da manifestação do DNIT e do Consórcio vencedor, os argumentos apresentados não elidiram o fato de que o anteprojeto foi elaborado com solução antieconômica para as fundações, de estacas escavadas, cujo custo se mostrou R$ 200 milhões superior caso utilizasse como referência a adoção de estacas pré-moldadas.
126.	Por outro lado, tendo em vista que se trata de uma licitação realizada no âmbito RDC, e que a empresa vencedora apresentou projeto mais otimizado com desconto superior a R$ 200 milhões, tendo por base a solução de estacas pré-moldadas na fundação, e que o DNIT não explicita nos seus normativos que s agentes do DNIT exijam da projetista o cotejo financeiro entre soluções de fundações para projetos de pontes rodoviárias, foi proposta determinação para que o DNIT passe a incluir nos seus normativos essa exigência.
127.	Em se tratando do Achado III.2, após análise da manifestação do DNIT e do Consórcio vencedor, não foram acatados os argumentos trazidos aos autos que pudessem mitigar a irregularidade em tela.
128.	Entretanto, verificou-se que o hipotético adiantamento de pagamentos à empresa como decorrência da divisão das etapas de execução das estacas de fundações entre fabricação (78%) e colocação (22%) , em que se constatou elevado valor referenciado para a "fabricação", não foi concretizado, uma vez que os pagamentos foram realizados com sistemático atraso por parte do DNIT, tendo sido inclusive, em sua maioria, já cravadas as estacas que estavam sendo remuneradas pela sua fabricação no momento da efetivação dos pagamentos.
129.	Desse modo e considerando a retomada dos serviços das obras com o consequente término da execução das estacas de fundação, foi proposta a emissão de ciência ao DNIT relacionada à obrigação  de o órgão realizar análise devidamente fundamentada nos autos do processo de contratação, com base em referências oficiais e com análise crítica sobre a composição dos serviços, para que se autorize a subdivisão entre fabricação e cravação destes elementos estruturais nas contratações feitas com base no Regime Diferenciado de Contratação - RDC.
130.	Ademais, tendo em vista a retomadas dos serviços conforme informado nas respostas às oitivas, assim como a realização de nova fiscalização na 2ª Ponte do Guaíba (fiscalis 312/2018) , deixa-se de propor encaminhamento para o presente item III.3, uma vez que a execução dos serviços será objeto de análise nesta fiscalização.
131.	Por fim, será acrescida à proposta de encaminhamento a emissão de Ciência ao DNIT sobre o achado de auditoria não abordado nesta instrução, porém, proposto no Relatório de Fiscalização retromencionado: "Falta de definições e/ou previsão inadequada para a execução e a elaboração dos projetos de reassentamento na fase preparatória no processo licitatório - III.4 (peça 52, p. 32) ". 
PROPOSTA DE ENCAMINHAMENTO
132.	Ante todo o exposto, submetem-se os autos à consideração superior, propondo:
132.1.		determinar ao Departamento Nacional de Infraestrutura de Transportes - DNIT, com fundamento art. 43, I, da Lei 8.443/1992, art. 250, II, do Regimento Interno do TCU, que adote, no prazo de 60 (sessenta) dias, providências com vistas a incluir em seus normativos internos a obrigação de que seja exigido dos projetistas, durante a fase de elaboração dos anteprojetos e projetos básicos que subsidiarem processos licitatórios, a análise comparativa de custos entre  soluções viáveis de fundações em obras de Pontes Rodoviárias, de modo a atender plenamente o disposto no art. 9, da Lei 12462/2011, bem como atender a jurisprudência do TCU proferida por meio do Acórdão 796/2012-TCU-Plenário (item 9.1) ;
132.2.	dar ciência ao Departamento Nacional de Infraestrutura de Transportes - DNIT, com fundamento no art. 7º da Resolução - TCU 265/2014, para que sejam adotadas medidas internas com vistas à prevenção de ocorrência de outras semelhantes, de que, o órgão deve realizar análise devidamente fundamente e motivada, com base em referências oficiais e com análise crítica sobre a composição dos serviços unitários para que seja possível a autorização da subdivisão de etapas entre fabricação e colocação/cravação de elementos pré-fabricados nas contratações feitas com base no Regime Diferenciado de Contratação - RDC, de modo a não afrontar o disposto no §2, do art. 42 e art. 75 do Decreto 7581, e § 3º, do art. 9, da Lei 12.462/2011;
132.3.	dar ciência ao Departamento Nacional de Infraestrutura de Transportes - DNIT, com fundamento no art. 7º da Resolução - TCU 265/2014, sobre a falta de clareza acerca das responsabilidades da contratada na execução da produção habitacional nos projetos de reassentamento definitivo da população atingida pelo empreendimento, identificada no Edital do RDC 537/2013 e no Contrato, o que afronta o disposto no art. 9, § 2º, inciso I, alínea "a", da Lei 12.242/2011 (RDC) , com vistas à adoção de providências internas que previnam a ocorrência de outras semelhantes.
132.4.	comunicar ao DNIT, ao Consórcio Ponte do Guaíba e à Engevix Engenharia e Projetos S/A a decisão que vier a ser adotada nos autos;
132.5.	arquivar os presentes autos, nos termos do art. 237, parágrafo único, c/c o art. 250, inciso I, do Regimento Interno do/TCU. [...]".
É o Relatório.

8.1. Alexandre Aroeira Salles (28.108/OAB-DF) e outros, representando Consórcio Ponte do Guaíba.  
8.2. Paulo Aristóteles Amador de Sousa, representando Departamento Nacional de Infraestrutura de Transportes.
8.3. Barbara Pupin de Almeida (316.074/OAB-SP) e outros, representando Engevix Engenharia e Projetos S.A.

Não atuou.

RELATÓRIO DE AUDITORIA. FISCOBRAS 2016. DEPARTAMENTO NACIONAL DE INFRAESTRUTURA DE TRANSPORTES (DNIT), EXECUÇÃO DAS OBRAS DE CONSTRUÇÃO DA SEGUNDA PONTE DO GUAÍBA. CONTRATO 316/2014. ADOÇÃO DE SOLUÇÃO ANTIECONÔMICA PARA AS FUNDAÇÕES NO ANTEPROJETO LICITADO. ADIANTAMENTO DE PAGAMENTOS. ATRASO DECORRENTE DE INCORRETA PREVISÃO ORÇAMENTÁRIA DA OBRA. FALTA DE DEFINIÇÕES E/OU PREVISÃO INADEQUADA PARA A EXECUÇÃO E ELABORAÇÃO DOS PROJETOS DE REASSENTAMENTO NA FASE PREPARATÓRIA NO PROCESSO LICITATÓRIO. OITIVA. DETERMINAÇÕES. CIÊNCIA. COMUNICAÇÕES.

RELATÓRIO DE AUDITORIA (RA)

Secretaria de Fiscalização de Infraestrutura Rodoviária e de Aviação Civil (SeinfraRod).

Aprecia-se nesta oportunidade Relatório de Auditoria realizada no âmbito do Fiscobras 2016, na execução das obras de construção da Segunda Ponte do Guaíba, objeto do Contrato 316/2014, firmado com o Consórcio Ponte do Guaíba, no valor de R$ 649.622.699,00 (data base 1/3/2013) .
2.	Consoante o Relatório da equipe de fiscalização, foram constatados, em síntese, os seguintes indícios de irregularidade nas referidas obras:
	a) anteprojeto da licitação contendo solução antieconômica para as fundações (constatou-se que a substituição da solução de estacas escavadas de grande diâmetro apoiadas em rocha, prevista no anteprojeto, por estacas pré-moldadas cravadas e apoiadas em camadas de areia, resultou na redução de R$ 200 milhões no custo final da obra, ou seja, 23% do valor total orçado) . A ocorrência (anteprojeto com solução antieconômica) expôs a Administração a risco de prejuízo, que ocorreria caso a vencedora não tivesse ofertado desconto significativo (cerca de R$ 213 milhões) , que se aproximou do montante referente à redução do valor do estaqueamento (R$ 200 milhões) ;
	b) pagamentos antecipados decorrentes de critério de medição inapropriado (no serviço de execução de estacas estava ocorrendo o pagamento de significativa parcela referente ao transporte e à cravação, bem como controle de cravação, antes de sua real execução) ;
	c) previsão de recursos orçamentários para as obras incompatível com a previsão de término em setembro de 2017 (na LDO, havia previsão de R$ 112,7 milhões para as obras, mas o valor foi reduzido para R$ 65.151.960,00, na LOA 2016) . No entanto, ainda que não houvesse a mencionada redução, a previsão orçamentária já se mostrava insuficiente, vislumbrando-se risco de paralisação dos serviços;
	d) falta de clareza no edital e no Contrato a respeito das responsabilidades da contratada no reassentamento de famílias atingidas pelas obras.
3.	Em face das ocorrências relatadas, a equipe técnica, com o endosso do titular da então Secex-RS e do titular da Seinfra Rodovia, propôs, com fundamento no art. 250, inciso V, do Regimento Interno do TCU (RI-TCU) , a oitiva do DNIT e da Engevix, empresa responsável pela elaboração do anteprojeto, para que se manifestassem a respeito do achado III.1, adoção de solução antieconômica das fundações previstas no anteprojeto licitado (Peça 52, p. 9) ; do DNIT e do Consórcio Ponte do Guaíba, para que se manifestassem acerca do achado de Auditoria III.2, antecipação de pagamento (Peça 52, p. 22) ; e III.3, Paralisação e/ou atraso decorrente de falta de previsão orçamentária (Peça 51, p. 26) , todos do Relatório de Fiscalização 224/2016 (Peça 52) .
4.	Propôs, também, que fosse dada ciência ao DNIT sobre a falta de clareza acerca das responsabilidades da contratada na execução da produção habitacional nos projetos de reassentamento definitivo da população atingida pelo empreendimento, identificada no Edital do RDC 537/2013 e no Contrato, o que afronta o disposto no art. 9, § 2º, inciso I, alínea a, da Lei 12.242/2011 (RDC) , com vistas à adoção de providências internas que prevenissem a ocorrência de outras semelhantes.
5.	As comunicações processuais foram realizadas por meio dos Ofícios TCU-SECEX-RS 1689/2016, 1690/2016, 1691/2016 (Peças 60 a 62) .
6.	Nessa fase processual, analisa-se as respostas às oitivas acostadas às Peça 83, 86 e 88.
7.	Com relação ao Achado III.1, após análise da manifestação do DNIT e do Consórcio vencedor, a unidade técnica entendeu que os argumentos apresentados não elidiram o fato de que o anteprojeto foi elaborado com solução antieconômica para as fundações de estacas escavadas, cujo custo se mostraria R$ 200 milhões superior, caso utilizasse como referência a adoção de estacas pré-moldadas.
8.	Entretanto, tendo em vista que se trata de uma licitação realizada no âmbito RDC, e que a empresa vencedora apresentou projeto mais otimizado com desconto superior a R$ 200 milhões, tendo por base a solução de estacas pré-moldadas na fundação, e que o DNIT não explicita nos seus normativos que os seus agentes exijam da projetista o cotejo financeiro entre soluções de fundações para projetos de pontes rodoviárias, a unidade técnica propõe que seja realizada determinação para que o DNIT passe a incluir nos seus normativos essa exigência.
9.	No que tange ao achado III.2, registra que não há como serem acolhidas as manifestações do DNIT e do Consórcio vencedor. No entanto, a unidade afirma ter verificado que o hipotético adiantamento de pagamentos à empresa como decorrência da divisão das etapas de execução das estacas de fundações entre fabricação (78%) e colocação (22%) , em que se constatou elevado valor referenciado para a "fabricação", não foi concretizado, uma vez que os pagamentos foram realizados com sistemático atraso por parte do DNIT, tendo sido inclusive, em sua maioria, já cravadas as estacas que estavam sendo remuneradas pela sua fabricação no momento da efetivação dos pagamentos.
10.	Em razão disso e considerando a retomada dos serviços das obras com o consequente término da execução das estacas de fundação, foi proposta a emissão de ciência ao DNIT relacionada à obrigação de o órgão realizar análise devidamente fundamentada nos autos do processo de contratação, com base em referências oficiais e com análise crítica sobre a composição dos serviços, para que se autorize a subdivisão entre fabricação e cravação destes elementos estruturais nas contratações feitas com base no Regime Diferenciado de Contratação (RDC) .
11.	Tendo em vista a retomada dos serviços conforme informado nas respostas às oitivas, assim como a realização de nova fiscalização na 2ª Ponte do Guaíba (fiscalis 312/2018) , a unidade técnica deixou de propor encaminhamento para o item III.3, uma vez que a execução dos serviços será objeto de análise em futura fiscalização.
12.	Por fim, acrescenta a proposta de emissão de Ciência ao DNIT sobre a falta de definições e/ou previsão inadequada para a execução e a elaboração dos projetos de reassentamento na fase preparatória no processo licitatório (Achado III.4, Peça 52, p. 32) .
13.	Como tal achado não foi abordado na presente instrução, trago à colação informação constante do Relatório de Auditoria à Peça 52 de que a falta de clareza no edital e no Contrato sobre as responsabilidades da contratada na execução da produção habitacional nos projetos de reassentamento teria gerado dúvidas e levantado questionamentos.
14.	Conforme pode-se extrair do edital, caberia à contratada a execução das unidades habitacionais e da infraestrutura, no caso de se optar pela produção habitacional. Entretanto, também é possível, pela falta de clareza do texto, firmar outro entendimento. E assim deve ter ocorrido no presente caso.
15.	Portanto, por ser um tema complexo, que envolve diversos órgãos e que traz significativo impacto no planejamento da execução das obras, e diante do tratamento dado à questão, concordo com a unidade técnica de que poderia e deveria ter sido melhor exposta no edital e no contrato a responsabilidade da contratada no processo de reassentamento. Tal fato fere o disposto no art. 9, § 2º, inciso I, alínea "a", da Lei 12.242/2011 (RDC) , o que justifica a proposta de que tal situação seja levada ao conhecimento do DNIT.
15.	Por fim, concordo com o entendimento da SEC-RS, no sentido de ser necessário dar ciência ao órgão sobre essa medida que se mostra oportuna ao aprimoramento da elaboração dos editais e dos contratos em futuros processos licitatórios que tratem do reassentamento de famílias atingidas pelas obras.
Com essas considerações, acolho, com ajustes necessários, as propostas formuladas pela SEC-RS e VOTO no sentido de que o Tribunal adote a deliberação que ora submeto à apreciação deste Colegiado.
TCU, Sala das Sessões Ministro Luciano Brandão Alves de Souza, em 24 de abril de 2019.
AROLDO CEDRAZ 
Relator